【裁判字號】    94,訴,516
【裁判日期】    950104
【裁判案由】    妨害自由等
【裁判全文】
臺灣臺中地方法院刑事判決               94年度訴字第516號
公  訴  人  臺灣臺中地方法院檢察署檢察官
被      告  己○○
選任辯護人  乙○○律師
            子○○律師
上列被告因妨害自由等案件，經檢察官提起公訴（九十四年度偵
續字第一二號），本院判決如下：
    主    文
己○○無罪。
    理    由
一、公訴意旨略以：被告己○○為超理念實業有限公司（以下簡
    稱超理念公司）之負責人，庚○○係被告之兄，為臺中縣大
    里市○○路三一八號電博士科技股份有限公司（以下簡稱電
    博士公司）之實際負責人，兩家公司因業務性質相同而互有
    業務之往來，並由電博士公司為超理念公司送貨並代開發票
    ，告訴人丙○○則於電博士公司擔任會計。於民國九十二年
    十二月初，被告認庚○○在外散佈謠言致其公司週轉不靈，
    雙方因而產生怨隙，被告遂於九十二年十二月二十二日中午
    十二時四十五分許，夥同壬○○及其他不詳姓名之成年男子
    共五人（下稱不詳成年男子等人），前往電博士公司索取超
    理念公司之發票，因告訴人未同意給予，其五人竟共同基於
    恐嚇之犯意聯絡，由其中一男子對告訴人恫嚇稱：「發票不
    拿出來，要拿槍掃射公司，讓公司開不下去，不要太囂張」
    等語，致使告訴人心生畏懼，又共同基於公然侮辱之犯意聯
    絡，於位於大馬路旁且內共有十餘人屬開放式公眾往來場所
    之電博士公司，由其中一男子以「幹你娘」、「臭機八」（
    臺語）等穢語辱罵告訴人，又為遂行渠等恐嚇行為，於告訴
    人欲撥打行動電話報警時，共同基於強制罪之犯意聯絡，由
    其中一人下手強搶告訴人之行動電話，而以此強暴方式妨害
    其行使權利，嗣有電博士公司經理辛○○出面緩頰，告訴人
    於取出發票時趁機報警，己○○等人於取得發票後，始共同
    離去等語，因認被告涉有刑法第三百零四條第一項強制罪嫌
    、第三百零五條恐嚇罪嫌、第三百零九條公然侮辱罪嫌云云
    。
二、按犯罪事實應依證據認定之，無證據不得認定犯罪事實；又
    不能證明被告犯罪者，應諭知無罪之判決，刑事訴訟法第一
    百五十四條第二項、第三百零一條第一項分別定有明文。次
    按認定不利於被告之事實，須依積極證據，苟積極證據不足
    為不利於被告事實之認定時，即應為有利於被告之認定，更
    不必有何有利之證據；又事實之認定，應憑證據，如未能發
    現相當證據，或證據不足以證明，自不能以推測或擬制之方
    法，以為裁判之基礎，最高法院分別著有三十年上字第八一
    六號、四十年臺上字第八六號判例可資參照。
三、檢察官認被告涉有前開犯行，無非係以告訴人及當日在場之
    電博士公司員工即證人丑○○、辛○○、戊○○、丁○○之
    證述，而認被告雖非實際行為者，然被告與其妻舅壬○○及
    其他不詳姓名男子等人一同前往向告訴人索取發票，目的相
    同，且壬○○曾因恐嚇告訴人經本院判決有罪確定，被告及
    壬○○之住居所均非在臺中縣市，竟於同日、同時前往本件
    案發地點，故被告與壬○○、上開不詳成年男子等人間，就
    其中之人對告訴人為恐嚇、公然侮辱、強制犯行，有犯意聯
    絡與行為分擔等情為其所憑之論據。訊據被告堅詞否認有何
    公然侮辱、恐嚇、強制犯行，陳稱：伊沒有跟壬○○於案發
    當日一同前往電博士公司，因為壬○○當日去簽契約，伊當
    日雖有去電博士公司，但伊都沒有做起訴書所載的恐嚇、公
    然侮辱及強制等犯罪行為，其他不詳姓名成年男子等人並不
    是伊帶去的，伊是自己一個人去的，證人及告訴人都是公司
    的員工，他們的證述自然對伊不利，伊與告訴人只有講一句
    話說發票要還伊，但是告訴人跟不明人士爭吵，伊也不知道
    是怎麼回事等語。
四、經查：
  (一)本件告訴人於本院審理時以證人身份證稱：被告自己本身有
    無罵或恐嚇伊，伊不記得了，掛伊電話的人是壬○○等語（
    參見本院卷第一四二、一四六頁），證人戊○○於本院審理
    時證稱：被告當時只有表示要拿發票，伊沒有聽到被告有說
    辱罵或恐嚇告訴人的話，掛電話的人伊不認識等語（參見本
    院卷第一三三、一三五頁），證人丁○○於本院審理時證稱
    ：被告沒有出言辱罵或恐嚇告訴人，拿走手機及按掉電話之
    人長相伊不記得了等語（參見本院卷第一五五頁），可見被
    告於案發當日未對告訴人為恐嚇、公然侮辱、強制犯行，且
    告訴人及證人戊○○、丁○○均稱行為者係被告以外之人（
    參見本院卷第一三二、一三三、一三五、一四二、一四三、
    一五二頁），是本件爭點厥為被告與對告訴人為恐嚇、公然
    侮辱、強制犯行之人間，是否具有犯意聯絡與行為分擔。
  (二)按以自己共同犯罪之意思，參與實施犯罪構成要件以外之行
    為，或以自己共同犯罪之意思，事先同謀，而由其中一部分
    人實施犯罪之行為者，均為共同正犯，大法官會議釋字第一
    ○九號解釋著有明文；次按，共同實施犯罪行為之人，在合
    同意思範圍以內，各自分擔犯罪行為之一部，相互利用他人
    之行為，以達其犯罪之目的者，即應對於全部所發生之結果
    ，共同負責；又意思之聯絡並不限於事前有所謀議，即僅於
    行為當時有共同犯意之聯絡者，亦屬之，且其表示之方法，
    亦不以明示通謀為必要，即相互間有默示之合致，亦無不可
    ，最高法院二十八年上字第三一一○號、七十三年臺上字第
    二三六四號分別著有判例可資參照。是故，所謂共同正犯，
    不僅在客觀上需有共同行為，在主觀上尚須有犯意聯絡，而
    共同正犯之意思聯絡，固不以明示通謀為必要，即相互間有
    默示之合致，亦屬之，然所謂默示之合致，必須由其行為或
    其他客觀情事，他人可以推知其有同意之表示始可，單純之
    無異議或未加制止，尚不能遽認有默示之合致。檢察官認被
    告與壬○○、上開不詳成年男子等人間，就其中之人對告訴
    人為恐嚇、公然侮辱、強制犯行，有犯意聯絡與行為分擔，
    係以被告與壬○○、上開不詳成年男子等人一同至電博士公
    司，目的均為索取發票，且被告及壬○○之住居所均非在臺
    中縣市，竟於同日、同時前往本件案發地點等情為其所憑之
    論據，然縱被告與上開不詳成年男子等人一同進入電博士公
    司索取發票，惟該公司內有電博士公司及超理念公司之發票
    ，雙方是否索取同一家公司發票，卷內並無證據可資證明，
    尚不得因此而認被告與上開不詳成年男子間相互認識，並基
    於同一目的而共同前往，且「索取發票」與「對告訴人為恐
    嚇、公然侮辱、強制犯行」係不同兩件事，亦不得因被告與
    不詳成年男子一同進入電博士公司，而據論被告與不詳成年
    男子等人間，就其中之人對告訴人為恐嚇、公然侮辱、強制
    犯行，主觀上即有明示之通謀或默示之合致。
  (三)被告陳稱：伊當時在旁邊找發票，那些不明人士不知道為何
    事在跟告訴人吵架等語，且告訴人於本院審理時證稱：他們
    五、六人與被告一起進公司，進公司時伊在講電話，當時有
    人跟丁○○或戊○○說要拿發票，該名小姐說發票在伊這裏
    ，而那幾個人就罵伊，伊不記得被告有無與上開不詳成年男
    子交談，被告跟伊說要伊把發票拿出來等語（參見本院卷第
    一四二頁），證人戊○○於本院審理時證稱：被告當時只有
    表示要拿發票，伊沒有注意被告與其他不詳成年男子是否有
    交談，當初被告在辦公室走來走去，那一群人則是站在告訴
    人旁邊，伊也不記得被告有走到告訴人旁邊與那群人一起向
    告訴人拿發票等語（參見本院卷第一三三頁），證人丁○○
    於本院審理時證稱：伊沒有看到被告與其餘在場男子交談，
    被告有走動，並沒一直圍在告訴人旁邊等語（參見本院卷第
    一五五、一五七頁）。則以告訴人及證人戊○○、丁○○之
    上開陳述，若被告與上開不詳成年男子等人有事前之明示通
    謀要對告訴人為恐嚇、公然侮辱、強制犯行，應一進入公司
    就直接找告訴人為之，怎會先找公司其他小姐詢問發票何在
    ？顯見其中之人對告訴人為恐嚇、公然侮辱、強制犯行係突
    發狀況，並非被告與上開不詳成年男子等人有事前之明示通
    謀，且上開不詳成年男子等人又如何能事先得知告訴人會有
    打電話之行為而為掛電話之強制犯行，益見被告與上開不詳
    成年男子間無事前之謀議；復被告既於辦公室內未與不詳成
    年男子等人交談，又在辦公室內走來走去找尋發票，被告實
    無法確實掌握上開不詳成年男子等人之所為，縱其中之人有
    對告訴人為公然侮辱、恐嚇、強制犯行，實難僅因被告當時
    在場，即謂被告同意上開不詳成年男子等人之行為，是被告
    單純之無異議或未加制止上開不詳成年男子等人之行為，尚
    不能遽認有默示之合致。另告訴人雖有交付發票行為，然係
    因證人辛○○出面緩頰之故，此亦為檢察官於起訴書中所是
    認，且告訴人亦於本院審理時證稱：證人辛○○就要伊把發
    票拿給被告，伊說發票沒有開完，為什麼要拿給被告，證人
    辛○○就要伊把發票拿給被告，伊就拿一本給被告等語（參
    見本院卷第一四三頁），可知告訴人本不願交付發票，其主
    觀上仍有強烈自主性，是告訴人並非受他人公然侮辱、恐嚇
    、強制行為而交付發票甚明，則被告取得發票之原因係證人
    辛○○出面緩頰，並非上開不詳成年男子等人對告訴人為公
    然侮辱、恐嚇、強制犯行而使告訴人屈服交出發票，是被告
    取得發票與告訴人受上開不詳成年男子等人公然侮辱、恐嚇
    、強制係不同之因果歷程，即不能因被告事後取得發票而認
    被告同意上開不詳成年男子等人之所為。
  (四)告訴人指稱：被告用臺語說「賊頭（意指警察）來了，趕快
    跑」，他們一群人就一起走了云云（參見本院卷第一四三頁
    ），然被告否認有說前揭話語，且證人戊○○於本院審理時
    證稱：那一群人其中有一人說警察要來了，所以他們就全部
    離開了等語（參見本院卷一三五頁），證人丁○○於本院審
    理時證稱：當時有一個伊不認識的人說警察來了快走等語（
    參見本院卷第一五三頁），證人庚○○於本院審理時證稱：
    伊尚當時有聽到有人臺語說賊頭要來了快閃，但不是被告的
    聲音等語（參見本院卷一六六頁），是告訴人指述被告說賊
    頭來了趕快走云云，顯與事實不符，被告既未警告上開不詳
    成年男子等人警察要來了，而指揮上開不詳成年男子等人一
    同離去，即難據此推論被告與上開不詳成年男子有默示之合
    致。
  (五)告訴人於偵查中指稱：被告他們坐二部車子離去云云（參見
    臺灣臺中地方法院檢察署九十四年度偵續字第一二號偵查卷
    宗第三一頁），然被告否認有與上開不詳成年男子一同乘車
    離去，而告訴人於本院審理時又改稱：伊沒有看見被告搭何
    交通工具離開云云（參見本院卷第一四三頁），且證人戊○○於本院審理時證稱：伊當時在辦公室內沒有走出去看，只
    有看到一部車子，並沒有看到是何人坐上車等語（參見本院
    卷第一三六頁），是難徒憑告訴人前後不一之指述，即謂被
    告與上開不詳成年男子一同乘車離去，至證人辛○○於偵查
    中證稱：被告和那些人一起離開，且被告有說警察來了，那
    五、六個人是分乘二部車離開，被告是坐其中一部車，坐在
    駕駛座旁的位子云云（參見臺灣臺中地方法院檢察署九十三
    年度偵字第四八一二號偵查卷宗第五七頁），惟被告並沒有
    陳述「警察來了」等話，業如前述，證人辛○○此部分所指
    ，顯與事實不符，是證人辛○○於偵查中所言，難謂無誤認
    之虞，要難為被告不利之認定。是故，即無證據證明被告與
    上開不詳成年男子一同乘車離去，亦難以此證明被告與上開
    不詳成年男子等人對檢察官起訴之前揭犯行在主觀上有犯意
    聯絡。
  (六)告訴人於本院審理時指稱：壬○○即為搶電話及罵伊三字經
    之人云云（參見本院卷第一四六頁），惟壬○○於本院審理
    時以證人身份具結證稱：伊當日去羅東買地等語（參見本院
    卷第六三頁），並提出土地買賣契約書、公證書、土地買賣
    優先出賣契約（記載之訂約日期為九十二年十二月二十二日
    ）各一份附卷為憑，而證人癸○○即出賣該筆土地之人於本
    院審理時證稱（與證人甲○○隔離）：伊是跟證人壬○○、
    甲○○相約早上十點在花蓮火車站碰面，一起搭火車到羅東
    ，到羅東時大約是上午十一點，就去看土地，我們下午三點
    搭火車離開羅東回花蓮，大約下午四點半到花蓮，然後就到
    證人壬○○的中華路家中討論價錢，大約是下午六點左右簽
    約，所草擬之土地買賣優先出賣契約所記載之訂約日期與實
    際簽約日期是同一天等語（參見本院卷第二○四、二○五頁
    ），核與證人甲○○即與證人壬○○共同購買土地之人於本
    院審理時證稱：伊跟證人癸○○是朋友，那天的火車票是伊
    去買的，而證人癸○○那天是在火車站等伊與證人壬○○，
    是坐早上十點多的火車到羅東看土地，然後坐下午三點多的
    火車回花蓮，約六點左右簽約，契約所寫日期是實際簽約日
    期等語（參見本院卷第二○七、二一○頁），大致相符，且
    該筆土地買賣亦經臺灣花蓮地方法院所屬民間公證人陳仁國
    事務所公證，有土地買賣契約書、公證書、土地買賣優先出
    賣契約在卷可稽，顯非臨訟編撰，足見證人壬○○於九十二
    年十二月二十二日係在羅東、花蓮等地活動，實無法於該日
    中午十二時許，與被告一同至位於臺中縣大里市之電博士公
    司，告訴人及檢察官認定被告與其妻舅一同前往，而推論被
    告與出言恐嚇、侮辱告訴人之人有所干係，並有犯意聯絡云
    云，與事實不符，要難以此為被告有罪之認定。
五、綜上所述，本件尚乏積極證據足資證明被告確與對告訴人為
    恐嚇、公然侮辱、強制犯行之人間，有犯意聯絡與行為分擔
    ，且未達通常一般之人均不致於有所懷疑，而得確信其為真
    實之程度，揆諸前揭條文及判例意旨，尚難僅憑推測或擬制
    之方法，即遽為被告有罪之論斷。此外，本院復查無其他積
    極證據足資認定被告有何公訴人所指之公然侮辱、恐嚇、強
    制犯行，被告之犯行既屬不能證明，依首揭規定，應諭知被
    告無罪之判決。
據上論斷，應依刑事訴訟法第三百零一條第一項，判決如主文。
中    華    民    國    95    年    1     月    4     日
                  刑事第十三庭  審判長法  官  陳慧珊
                                      法  官  李秋娟
                                      法  官  黃裕仁
上正本證明與原本無異。
如不服本判決，應於送達後十日內向本院提出上訴狀（須附繕本
），上訴於臺灣高等法院臺中分院。
                                      書記官  楊慶亮
中    華    民    國    95    年    1     月    4     日


司法院資訊處製作；財團法人民間司法改革基金會備份。
